【裁判字號】    98,簡上,1387
【裁判日期】    981231
【裁判案由】    傷害
【裁判全文】
臺灣板橋地方法院刑事判決            98年度簡上字第1387號
上  訴  人
即  被  告  甲○○
上列上訴人即被告因傷害案件，不服本院中華民國98年9 月30日
日第一審簡易判決（98年度簡字第6962號，聲請簡易判決處刑案
號：98年度偵字第15662 號），提起上訴，本院管轄第二審之合
議庭判決如下：
    主  文
原判決撤銷。
甲○○傷害人之身體，處拘役貳拾日，如易科罰金，以新臺幣壹
仟元折算壹日。
    事  實
一、甲○○與乙○○係鄰居，甲○○住於臺北縣三重市○○街33
    之2 號，乙○○則住於甲○○隔壁即臺北縣三重市○○街35
    之2 號。甲○○於民國98年5 月11日23時許，欲返回其上開
    住處，於上樓至住處3 樓樓梯間時，適乙○○與其女友蔡靜
    樺坐於該3 樓樓梯間之樓梯上聊天而擋住甲○○之去路，甲
    ○○即以手推乙○○示意乙○○讓其上樓，乙○○不滿遭甲
    ○○以手推擠，雙方一言不合而發生爭執，甲○○即基於傷
    害之犯意，徒手勒住乙○○之脖子，乙○○見狀，亦基於傷
    害之犯意，徒手毆打甲○○臉部2 拳，二人因而發生扭打，
    蔡靜樺見狀即撥打電話報警，甲○○、乙○○等二人見蔡靜
    樺已報警始罷手；乙○○因而受有頭皮擦傷、左頸腫痛及右
    肩腫痛等傷害；甲○○因而受有左眼眼瞼挫傷合併瘀血合併
    結膜下出血、流鼻血（鼻挫傷）、右手肘擦傷、左手肘擦傷
    等傷害（乙○○所涉傷害部分，業經原審判處拘役30日確定
    ）。
二、案經乙○○訴請臺北縣政府警察局三重分局報請臺灣板橋地
    方法院檢察署檢察官偵查後聲請簡易判決處刑。
    理  由
壹、證據能力：
    本案公訴人所引用之卷證資料（包含人證與文書證據），並
    無證據證明係公務員違背法定程序所取得，又被告以外之人
    於審判外之陳述，經核並無非出於自由意願而為陳述或遭違
    法取證及顯有不可信之情況，再卷內之文書證據，亦無刑事
    訴訟法第159 條之4 之顯有不可信之情況與不得作為證據之
    情形，且被告甲○○迄本院言詞辯論終結前亦未聲明異議，
    依刑事訴訟法第159 條至159 條之5 之規定，均有證據能力
    ，合先敘明。
貳、實體方面：
一、訊據被告矢口否認有何傷害告訴人乙○○之犯行，辯稱：伊
    係遭告訴人毆打，且伊年近70歲，面對年輕力壯之告訴人突
    如其來之攻擊，幾無反抗能力，僅能以防衛自身生命法益並
    排除告訴人當時現在之不法侵害而為掐住告訴人脖子此一微
    弱之抵抗行為，自符合正當防衛之阻卻違法事由；縱認被告
    有罪，然被告因年老力衰，僅能微微反抗，告訴人則年輕力
    壯，且告訴人係無故突擊被告，並造成被告跌落樓梯，因而
    受有左眼眼瞼挫傷合併瘀血合併結膜下出血、流鼻血（鼻挫
    傷）、右手肘擦傷、左手肘擦傷等嚴重傷害，顯見告訴人之
    惡性較被告重大，原審竟對被告與告訴人科處相同之刑，顯
    有違誤云云。
二、惟查：
  (一)上開犯罪事實，業經證人即告訴人乙○○於警詢、偵查中指
    訴明確，核與目擊證人蔡靜樺於警詢時證述之情節相符，並
    經證人即被告之妻李張麗雲於偵查中具結證稱：我有看到李
    （即被告）用手揮回去，……他們二人就一直打到2 樓的樓
    梯間等語（見偵查卷第33、34頁），而被告於刑事上訴理由
    狀亦自承其有掐住告訴人脖子之情（見本院卷第3 頁），再
    告訴人確因被告之上開傷害行為，受有如事實欄所載傷害，
    而被告亦因告訴人之前揭傷害行為，受有如事實欄所示傷害
    等情，亦有渠等提出之臺北縣立醫院診斷證明書2 紙、馬偕
    紀念醫院甲種診斷證明書1 紙及被告傷勢照片4 幀、現場照
    片4 幀在卷足憑（見偵查卷第16、17、28、18至21、29頁）
    ，而觀乎該等傷勢，亦核與告訴人所述遭被告毆打之過程無
    悖，益徵告訴人之指訴，確實信而有徵，堪以採信。
  (二)被告雖以前詞置辯，惟按正當防衛必須對於現在不法之侵害
    始得為之，侵害業已過去，即無正當防衛可言。至彼此互毆
    ，又必以一方初無傷人之行為，因排除對方不法之侵害而加
    以還擊，始得以正當防衛論。故侵害已過去後之報復行為，
    與無從分別何方為不法侵害之互毆行為，均不得主張防衛權
    （最高法院19年上字第1174號、30年上字第1040號判例要旨
    參照）。查證人即告訴人於警詢時證稱：「甲○○……他沒
    跟我說借過就直接推我，我當時有問他說你為什麼推我，他
    就直接轉身掐我的脖子，然後我就撥開他的手，可是他還是
    持續要攻擊我，然後我就出手打他的臉，他就跟我發生扭打
    ，之後我們沿路扭打到1 樓」等語（見偵查卷第7 頁），復
    於偵查中具結證稱：「是被告先動手打我的，……就在3 樓
    樓梯間遇到被告典，典當時並沒有說借過，就用垃圾擠我的
    身體，我們就發生口角，典就先動手勒我的脖子，我就推擠
    典」等語（見偵查卷第39頁），且經目擊證人蔡靜樺於警詢
    時證稱：「蔡家典就問他（即被告）說你為什麼要推我，甲
    ○○就忽然轉身過來掐乙○○脖子，然後乙○○就很生氣，
    之後他們兩個就打起來，打到樓梯間，倒在地上扭打等語（
    見偵查卷第12頁），是由告訴人、目擊證人蔡靜樺等二人上
    開證述內容可知，係被告先動手推擠告訴人，告訴人不滿遭
    被告推擠而與被告發生口角，被告即先動手勒住告訴人之脖
    子，雙方即發生拉扯，是被告辯稱：係告訴人先動手毆打之
    情，顯非事實。再者，證人即被告之妻李張麗雲於偵查中具
    結證稱：（問：當時有無看到李〈即被告〉對蔡〈即告訴人
    〉還擊？）說沒有是騙人的，我有看到李（即被告）用手揮
    回去，蔡（即告訴人）就繼續打，他們二人就一直打到2 樓
    的樓梯間等語（見偵查卷第33、34頁），參以證人李張麗雲
    乃係被告之妻，衡情自無偏袒告訴人之可能，是依證人李張
    麗雲上開證稱之情節，顯見被告確有出手毆打告訴人甚明，
    是被告辯稱：本件並非互毆，伊未出手毆打告訴人云云，要
    係事後圖卸之詞，難以採信。是以，依上開證人即告訴人、
    蔡靜樺、李張麗雲之證述，足徵本案係被告先基於傷害之犯
    意，出手勒住告訴人脖子後，告訴人始亦基於傷害之犯意，
    動手毆打被告，雙方因而發生扭打，是揆諸上開說明，被告
    自不得主張正當防衛。
  (三)綜上所述，被告上開所辯，無非事後卸責之詞，不足採信。
    本案事證明確，被告犯行洵堪認定，應依法論科。
三、核被告所為，係犯刑法第277 條第1 項之傷害罪。原審經過
    詳查認被告犯行明確，據以論罪科刑，固非無見。惟查：被
    告係於上樓途中與告訴人發生爭執，且被告係先基於傷害之
    犯意，動手勒住告訴人脖子等情，有如前述，原審認被告係
    於下樓時與告訴人發生爭執，復未敘明被告先動手勒住告訴
    人脖子之事實，容有未洽。是被告否認犯罪而提起上訴，雖
    無理由，然原審既有上開可議之處，仍屬無可維持，應由本
    院合議庭撤銷原判決，並予以改判。爰審酌被告因細故而為
    本案犯行之犯罪動機、其與告訴人互相傷害之手段、告訴人
    及被告因此所受之傷害程度不同（即被告因告訴人之傷害行
    為所受之傷害遠大於告訴人因被告之傷害行為所受之傷害）
    及被告犯罪後未能與告訴人和解賠償損害且否認犯行之態度
    ，兼衡原審就告訴人所為傷害被告之行為而判處之刑度等一
    切情狀，量處如主文第二項所示之刑，並諭知如易科罰金之
    折算標準，以示懲儆。
據上論斷，應依刑事訴訟法第455 條之1 第1 項、第3 項、第36
9 條第1 項前段、第364 條、第299 條第1 項前段，刑法第277
條第1 項、第41條第1 項前段，刑法施行法第1 條之1 第1 項、
第2 項前段，判決如主文。
本案經檢察官高智美到庭執行職務。
中    華    民    國    98    年    12    月    31    日
                  刑事第十九庭  審判長法  官  曾淑娟
                                      法  官  陳明偉
                                      法  官  鄧雅心
以上正本證明與原本無異。
不得上訴。
                                      書記官  王小芬
中    華    民    國    98    年    12    月    31    日
附錄本案論罪科刑之法條
中華民國刑法第二百七十七條
傷害人之身體或健康者，處三年以下有期徒刑、拘役或一千元以
下罰金。
犯前項之罪因而致人於死者，處無期徒刑或七年以上有期徒刑，
致重傷者，處三年以上十年以下有期徒刑。


司法院資訊處製作；財團法人民間司法改革基金會備份。
